臺灣高等法院民事判決
                                    108年度重上字第726號
上  訴  人  彭錦相 
            彭春梅 
            彭錦富 
            徐謝秋香
            曾謝春香
            曾謝冬香
            鍾錦棠 
            鍾錦輝 

上八人共同
訴訟代理人  鄒玉珍律師
被上訴人    謝熾樓 
            謝振銓 
            謝如雯 
            謝如婷 
            謝旭棻 
            謝美玲 
上六人共同
訴訟代理人  黃賜珍律師
上列當事人間請求所有權移轉登記等事件，上訴人對於中華民國
108年6月21日臺灣新竹地方法院107年度重訴字第179號第一審判
決提起上訴，本院於108年12月25日言詞辯論終結，判決如下：
    主  文
上訴駁回。
第二審訴訟費用由上訴人依附表三所示比例負擔。
    事實及理由
壹、程序方面： 
    按當事人於第二審不得提出新攻擊或防禦方法，但如不許其
    提出顯失公平者，不在此限，民事訴訟法第447條第1項第6
    款定有明文。查上訴人於本件上訴後始提出被上訴人之請求
    已罹於15年請求權時效之抗辯（見本院卷第97頁），雖屬第
    二審提出之新防禦方法，惟債務人是否援用時效抗辯而拒絕
    給付，是否享受時效完成的利益，或願意拋棄既得利益，法
    律宜尊重當事人意思而不應強制其享受利益，上訴人於原審
    並未表明拋棄其時效利益，僅係單純不行使抗辯權，而上訴
    人為時效抗辯攸關其是否得拒絕給付，如不許提出，對上訴
    人之防禦方法有顯失公平之處，參照前述規定，應予准許。
    被上訴人主張上訴人提出前揭時效抗辯不合法云云，自無可
    採。
貳、實體方面：
一、被上訴人主張：坐落新竹縣○○鎮○○段000○000○000○000地號
    如附表一所示土地（下稱系爭土地），原為訴外人謝林招妹
    所有，權利範圍全部，謝林招妹於民國48年11月28日死亡，
    其繼承人為配偶彭喜昌，長男謝彭添進、次男謝添才、三男
    彭添滿、四男彭添來、五男彭添福、長女鍾彭琳妹、次女譚
    彭三妹。嗣彭喜昌於58年4月12日死亡，彭添福經原法院59
    年度亡字第26號判決宣告其於59年5月20日下午12時死亡，
    謝添才則與謝彭添進、彭添滿、彭添來、鍾彭琳妹、譚彭三
    妹（下稱謝彭添進等5人）於59年6月間達成協議（下稱系爭
    協議），由謝添才支付謝彭添進等5人各新臺幣（下同）6萬
    元，謝彭添進等5人同意將其等就系爭土地之應繼分讓與謝
    添才。於謝添才付清前開款項後，謝彭添進等5人遂交付印
    鑑及繼承權拋棄證書（下稱系爭拋棄證書）、承領耕地非現
    耕繼承人對合法現耕繼承人應繼受領清楚證明書（下稱系爭
    受領證明書），由謝添才執之於59年6月23日辦畢系爭土地
    之繼承登記。其後彭添福於79年1月16日返臺後，訴請原法
    院撤銷其死亡宣告，經原法院於79年2月16日撤銷其死亡宣
    告，彭添福即以謝添才為被告，請求塗銷系爭土地之繼承登
    記，回復登記為謝林招妹所有，經本院以90年度上更三字第
    1號判決，判命謝添才之繼承人即謝劉緞妹、謝熾雄、謝熾
    樓、謝秋連、謝秋蘭（下稱謝劉緞妹等5人）應將系爭土地
    之繼承登記予以塗銷，回復登記為謝林招妹所有，嗣兩造對
    上開判決均不服提起上訴，經最高法院以91年度台上字第13
    18號判決（與上開本院90年度上更三字第1號判決，以下合
    稱另案塗銷繼承登記確定判決）駁回兩造之上訴而確定。前
    述謝添才原登記完畢之繼承登記，因另案塗銷繼承登記判決
    確定後，系爭土地已塗銷該繼承登記，回復登記至謝林招妹
    名下。其後彭添福對包括本件兩造在內之謝林招妹全體繼承
    人，提起分割系爭土地之遺產訴訟，經原法院以105年度家
    訴字第2號及本院以105年度家上字第315號分割遺產事件（
    下稱另案分割遺產事件）受理後，業經本院於107年7月30日
    以105年度家上字第315號判決分割遺產確定在案（下稱另案
    分割遺產確定判決），其中全體繼承人包括謝彭添進等5人
    之繼承人，係取得如該確定判決之附表二所示之應有部分。
    然因謝彭添進等5人依系爭協議已將其等所有系爭土地之應
    繼分權利讓與謝添才，而上訴人為謝彭添進等5人之繼承人
    ，其等因繼承而繼受謝彭添進等5人對謝添才所負買賣契約
    之所有權移轉登記義務，上訴人自應將其等之應有部分移轉
    登記予被上訴人等語。爰依民法第348條第1項買賣及同法第
    1148條第1項繼承之法律關係，請求上訴人將其等之系爭土
    地如附表二「上訴人及原審被告經遺產分割登記後之應有部
    分」欄編號1-3、6-10號所示應有部分之所有權（下稱系爭
    應有部分），依「上訴人及原審被告應返還被上訴人之應有
    部分」欄所示比例移轉登記予被上訴人。（原審為上訴人敗
    訴之判決，上訴人聲明不服，提起上訴。至被上訴人請求超
    逾上開部分及其餘原審共同被告敗訴部分，未據其等聲明不
    服，該部分非本院審理範圍）。並於本院聲明：上訴駁回。
二、上訴人則以：系爭土地經另案分割遺產確定判決確認，如附
    表二所示之系爭應有部分為上訴人所有。且依彭添福於94年
    11月13日召開討論系爭土地繼承事宜如何辦理之會議記錄（
    下稱系爭94年會議），可知上訴人對系爭土地尚持有應繼分
    ，被上訴人之請求並無理由。又謝添才當時為佃農，於59年
    間應無資力以各6萬元之對價支付謝彭添進等5人，伊等之被
    繼承人亦未收受謝添才支付的6萬元，謝添才並未取得謝彭
    添進等5人之應繼分，或至少未取得彭喜昌之1/8應繼分，即
    上訴人對於彭喜昌就系爭土地之1/8應繼分仍有繼承權，上
    訴人不需負返還之責。其他繼承人雖有部分已同意移轉所有
    權登記予被上訴人，惟多數人仍不同意。至鍾錦榮雖於107
    年4月間簽立聲明書，表明謝添才於59年間有以各6萬元之對
    價買受謝彭添進等5人之應繼分，惟伊等否認該聲明書之真
    正。縱認系爭協議確實存在，然被上訴人之請求權應自買賣
    契約成立時即48年12月5日起算，被上訴人迄至107年間始起
    訴為本件之請求，顯已罹於時效等語，資為抗辯。並於本院
    聲明：㈠原判決不利於上訴人部分廢棄。㈡上開廢棄部分，被
    上訴人在第一審之訴駁回。
三、經查：
  ㈠被繼承人謝林招妹於48年11月28日死亡，遺有系爭土地，繼
    承人為彭喜昌、謝添才、謝彭添進等5人、彭添福。彭喜昌
    於58年4月12日死亡，繼承人為謝添才、謝彭添進等5人、彭
    添福。謝彭添進於59年2月4日死亡，其繼承人現為原審被告
    謝張二妹、謝孟勛、葉雲嬌、謝雅竹、謝勝賢、謝勝瑋、謝
    金雲、謝細粉、謝細娟及上訴人徐謝秋香、曾謝春香、曾謝
    冬香及訴外人謝仁魁、謝金梅、莊森妹、謝達誠、謝謦陽、
    謝雲霞、謝芝莉；謝添才於82年1月6日死亡，其繼承人現為
    被上訴人；彭添滿於81年1月15日死亡，其繼承人現為原審
    被告胡素華、彭姿燕、彭姿靜、彭姿凱、彭德桂、林弘達、
    林馨蘋、彭价瑾、詹臣鈞、陳仁俊、陳仁傑、陳文惠及訴外
    人張惠玲、彭翊豪、彭日紅、陳彭日春；彭添來於66年5月1
    0日死亡，其繼承人現為上訴人彭錦相、彭錦富、彭春梅；
    鍾彭琳妹於78年1月28日死亡，其繼承人為上訴人鍾錦棠、
    鍾錦輝及原審被告張勝榮及訴外人張美雲、鍾錦榮；譚彭三
    妹於81年10月10日死亡，其繼承人現為原審被告譚松菁、朱
    譚玉英等情，有遺產稅逾核課期間案件證明書、張勝榮系爭
    土地之所有權狀、土地登記謄本、遺產稅免稅證明書、遺產
    分割協議書影本、個人戶籍資料、戶籍謄本、繼承系統表影
    本各一份在卷可憑（見原審卷一第160-187頁、第258-260頁
    、卷二第11-25頁、第52-118頁）。
  ㈡又謝添才曾以訴外人彭添福於34年間志願從軍，因隨軍赴大
    陸地區，音訊斷絕等情為由，聲請原法院宣告彭添福死亡，
    經原法院於59年6月9日以59年度亡字第26號判決宣告彭添福
    於59年5月20日下午12時死亡。謝添才於59年6月23日執系爭
    拋棄證書、系爭受領證明書等文件向新竹縣竹東地政事務所
    （下稱竹東地政）申請辦理系爭土地之繼承登記。其後彭添
    福於79年1月16日返臺，訴請原法院於79年2月16日撤銷死亡
    宣告後，復訴請謝添才應將系爭土地之繼承登記予以塗銷，
    回復登記為謝林招妹所有，經另案塗銷繼承登記確定判決判
    認彭添福勝訴確定，彭添福即持該確定判決，向竹東地政申
    請就系爭土地辦妥所有權之回復登記至謝林招妹名下。嗣其
    又訴請分割系爭土地，經另案分割遺產確定判決判准依各共
    有人如該判決附表二之應繼分比例，分割為分別共有在案。
    又因張美雲已與原審被告張勝榮就其等繼承之上開土地，協
    議分割歸原審被告張勝榮一人取得，其二人並辦妥分割繼承
    登記。共有人並已依另案分割遺產確定判決，辦妥繼承登記
    及遺產分割登記，其中上訴人及其餘原審被告所登記之應有
    部分所有權係如附表二「上訴人及原審被告經遺產分割登記
    後之應有部分」欄所示等節，有另案塗銷繼承登記確定判決
    、另案分割遺產確定判決、民事判決確定證明書、土地登記
    謄本等件為證（見原審卷一第20-154頁、第188-243頁、卷
    二第130-240頁、第242頁、第288-398頁），並經本院職權
    調閱另案塗銷繼承登記事件、另案分割遺產事件卷證核閱無
    訛。
  ㈢又謝彭添進之繼承人謝仁魁、謝金梅、莊森妹、謝雲霞、謝
    謦陽、謝芝莉、謝達誠及彭添滿之繼承人彭日紅、彭翊豪、
    張惠玲、陳彭日春等十一人（下稱謝仁魁等11人），已於原
    法院107年度竹調字第365號事件中，同意將其等就系爭土地
    之應有部分所有權移轉登記返還予被上訴人，而調解成立。
    另就繼承人鍾錦榮部分（上開謝仁魁等11人與鍾錦榮，以下
    稱鍾錦榮等12人），因未成立調解，被上訴人另起訴請求，
    經原法院以107年度訴字第926號請求損害賠償事件判決確定
    （下稱系爭鍾錦榮案確定判決）。系爭土地除上訴人、彭添
    福以外之繼承人，均已將附表二「上訴人及原審被告經遺產
    分割登記後之應有部分」欄所示之應有部分按「上訴人及原
    審被告應返還被上訴人之應有部分」欄所示比例移轉登記予
    被上訴人等情，有調解筆錄、鍾錦榮案確定判決、確定證明
    書、土地登記謄本等件附卷可憑（見原審卷一第261-263頁
    、卷二第28-35頁、第177-200頁、本院卷第139頁），並經
    本院調閱系爭鍾錦榮案卷證核閱無訛。
  ㈣上開㈠、㈡、㈢，有上開證據為證，堪信為真實。
四、被上訴人主張伊等為謝添才之繼承人，上訴人則為謝彭添進
    等5人之繼承人，因謝添才與謝彭添進等5人簽立系爭協議，
    約定由謝彭添進等5人將系爭土地應繼分權利讓與謝添才，
    上訴人因繼承而繼受謝彭添進等5人對謝添才所負買賣契約
    之所有權移轉登記義務，其得依民法第348條第1項買賣及同
    法第1148條第1項繼承之法律關係，請求上訴人將其等各就
    系爭土地應有部分之所有權，依附表二「上訴人應返還被上
    訴人之應有部分」欄編號1-3、6-10所示比例移轉登記予被
    上訴人等語，為上訴人所否認，並執前詞置辯。經查：
  ㈠被上訴人主張謝添才與謝彭添進等5人達成協議，由謝添才支
    付謝彭添進等5人各6萬元，謝彭添進等5人則出具系爭拋棄
    證書、系爭受領證明書等文件與謝添才，同意將其等就系爭
    土地之應繼分讓與謝添才等情，有系爭拋棄證書、系爭受領
    證明書可證（見另案分割遺產事件家訴字卷一第181-183頁
    ）。依系爭拋棄證書記載：「本繼承人拋棄右列繼承權事實
    無訛」，其「法定繼承人」欄位則有謝彭添進等5人之簽名
    ，系爭受領證明書記載：「茲證明現耕合法繼承人謝添才繼
    承亡謝林招妹原承領座落ＯＯ鎮ＯＯＯ第OO-O號耕地，其已繳地
    價部份非現耕繼承人謝彭添進等五人應繼分已受領清楚，並
    同時同意現耕合法人辦理繼承耕地登記手續，決無異議，特
    此證明」，其「非現耕繼承人」欄位亦有謝彭添進等5人之
    簽名。另謝添才於59年6月23日執系爭拋棄證書、系爭受領
    證明書等文件申請辦理系爭土地之繼承登記時，曾檢附謝彭
    添進等5人之印鑑證明及其等出具之親屬保證書等節，有所
    有權登記申請書、系爭拋棄證書、印鑑證明、親屬保證書等
    件附於另案分割遺產事件家訴卷可稽（見另案分割遺產事件
    家訴字卷一第186-194頁）。佐以依竹東地政於106年4月11
    日以東地所登字第1060002250號函函覆本院另案分割遺產事
    件時稱：「…按土地登記規則第33條規定聲請登記人為權利
    人或義務人之繼承人時，除提出證明文件外，並應取具其親
    屬之保證書。次按辦理土地或建築改良物繼承登記注意事項
    第4點：『繼承人如有拋棄其繼承者，申請繼承登記時，應檢
    附拋棄繼承有關文件，其向其他繼承人表示拋棄者，並應檢
    附印鑑證明』。貴院函詢本案繼承登記應檢附文件，案查本
    案皆依上規定檢具，此外另參照內政部89年10月18日台內中
    地字第8919401號函釋，如有檢附印鑑證明之申請案件內，
    其所蓋用之印章，應與印鑑證明之印章相同，自屬登記機關
    應審查之事項」等語（見另案分割遺產事件家上卷一第156
    頁至背面），可知謝添才申請辦理系爭土地之繼承登記時，
    已依規定檢附謝彭添進等5人之印鑑證明及其等出具之親屬
    保證書，經竹東地政審核系爭拋棄證書、系爭受領證明書、
    親屬保證書等文件所蓋用謝彭添進等5人之印文，均與其5人
    之印鑑證明印文相符，始同意由謝添才辦理系爭土地之繼承
    登記，足徵謝彭添進等5人確曾同意將其等就系爭土地之應
    繼分轉讓與謝添才，並出具系爭拋棄證書、系爭受領證明書
    、親屬保證書及交付印鑑證明，以便謝添才憑以辦理繼承登
    記手續甚明。則被上訴人主張謝添才與謝彭添進等5人間確
    有成立系爭協議，謝彭添進等5人已將其等系爭土地之應繼
    分讓與謝添才，堪信屬實。
  ㈡參以謝彭添進等5人中之彭添滿之繼承人之一即原審被告詹臣
    鈞及鍾彭琳妹之繼承人之一鍾錦榮，均已出具聲明書表明其
    等確認謝添才已補償謝彭添進等5人，而由謝添才取得謝彭
    添進等5人就系爭土地之應繼分等情，有聲明書在卷可稽（
    見原審卷一第268頁、第282頁），益徵系爭協議確係存在，
    且謝添才已給付各6萬元予謝彭添進等5人。雖上訴人否認鍾
    錦榮所提聲明書之真正，然證人即鍾錦榮之配偶鍾曾蓮嬌於
    原法院系爭鍾錦榮案中證稱：聲明書上面我先生名義的簽名
    ，還有其他的字跡都是我簽的沒錯。他那時身體不好，昏昏
    沈沈，我跟他講，他也聽不懂。醫生跟他講話，也是我們在
    旁邊幫他回答的。我幫他簽聲明書的時候，我先生正在化療
    。化療去新竹馬偕的時候，要抽血，我先生會乖乖讓人家抽
    血。他知道抽血的時候不能亂動，護理師會說你不要動，他
    就不敢動等語，有證人筆錄附於系爭鍾錦榮案卷可稽（見系
    爭鍾錦榮案卷第144-146頁），則鍾錦榮平時既尚能知悉抽
    血醫療行為之涵義暨配合為之，縱有體能衰弱，惟其智慮仍
    屬正常，復能出具訴訟委任狀1 件（附於系爭鍾錦榮案卷第
    149 頁）並於該案中全程聽訟（見系爭鍾錦榮案卷第147 頁
    筆錄簽名），則系爭聲明書上之簽名縱非鍾錦榮本人親自所
    為，仍堪認係其授權配偶鍾曾蓮嬌所簽，自屬真正。且上開
    聲明書業經系爭鍾錦榮案判決認定係屬真正，該案並已確定
    等情，有系爭鍾錦榮案確定判決、確定證明書在卷可憑（見
    原審卷二第28-35頁、本院卷第139頁），並經本院調閱系爭
    鍾錦榮案卷證核閱屬實。是故上訴人此部分所辯，不足採信
    。
  ㈢上訴人雖辯稱謝添才當時為佃農，於59年間應無資力以各6萬
    元之對價支付謝彭添進等5人，伊等之被繼承人亦未收受謝
    添才支付的6萬元，謝添才並未取得謝彭添進等5人之應繼分
    ，或至少未取得彭喜昌之1/8應繼分，即上訴人對於彭喜昌
    就系爭土地之1/8應繼分仍有繼承權云云。然謝添才與謝彭
    添進等5人間既存有系爭協議，謝添才並於59年6月23日持系
    爭拋棄證書、系爭受領證明書、親屬保證書及印鑑證明辦理
    系爭土地之繼承登記，並已登記完成等節，已如前述，足徵
    謝添才於59年6月間辦理所有權登記時，必已給付各6萬元予
    謝彭添進等5人，其等始願提出上開系爭拋棄證書等文件，
    供謝添才辦妥繼承登記事宜，是上訴人辯稱謝添才應無資力
    及未交付各6萬元予謝彭添進等5人，實不足採。另被繼承人
    謝林招妹於48年11月28日死亡，繼承人為其夫彭喜昌、其子
    女謝添才、謝彭添進等5人、彭添福共計8人，其後彭喜昌於
    58年4月12日死亡，繼承人為其子女謝添才、謝彭添進等5人
    、彭添福共計7人乙情，業如前述，可知謝林招妹死亡時各
    繼承人就系爭土地之應繼分為1/8，而彭喜昌繼承自謝林招
    妹所遺系爭土地1/8部分，於其死亡後，其繼承人各可分得1
    /56(計算式：1/8÷7=1/56)，故於彭喜昌死亡後其繼承人就
    系爭土地之應繼分各為1/7(計算式：1/8+1/56=1/7)。而系
    爭協議係於59年6月間成立，該時彭喜昌已死亡，謝彭添進
    等5人依系爭協議將其等系爭土地之應繼分讓與謝添才時，
    其等業已繼承彭喜昌就系爭土地所有之1/8應繼分，該時其
    等就系爭土地之應繼分為各1/7，此節已甚明灼。上訴人所
    稱其等尚保有彭喜昌就系爭土地之1/8應繼分部分之繼承權
    云云，實屬無稽。
  ㈣上訴人復辯稱系爭土地經另案分割遺產確定判決確認如附表
    二所示之系爭應有部分為上訴人所有，上訴人為系爭應有部
    分之所有權人，無依系爭協議履行之義務，不負移轉之責云
    云。查謝添才前曾聲請原法院宣告彭添福死亡，經原法院於
    59年6月9日以59年度亡字第26號判決宣告彭添福於59年5月2
    0日下午12時死亡。其後彭添福於79年1月16日返臺，訴請原
    法院於79年2月16日撤銷死亡宣告後，復訴請謝添才應將系
    爭土地之繼承登記予以塗銷，回復登記為謝林招妹所有，業
    經另案塗銷繼承登記確定判決判命謝添才之承受訴訟人即謝
    劉緞妹等5人應將系爭土地之繼承登記予以塗銷，並經辦理
    回復為謝林招妹所有之登記。嗣彭添福訴請分割系爭土地，
    經另案分割遺產確定判決判准依各共有人該判決附表二之應
    繼分比例，分割為分別共有等情，業如前述，而觀另案分割
    遺產確定判決所載，該案係先認定謝彭添進等5人就系爭土
    地之應繼分已轉讓與謝添才，惟因謝彭添進等5人讓與其等
    就系爭土地應繼分與謝添才之行為，未經依法登記，而不生
    消滅謝彭添進等5人就系爭土地公同共有權利之效果，系爭
    土地仍屬該案兩造當事人公同共有之狀態，故准予裁判分割
    為分別共有，有另案分割遺產確定判決附卷可憑（見原審卷
    第62-80頁），則依系爭土地上開所有權移轉登記變更之過
    程觀之，可知系爭土地係因彭添福撤銷死亡宣告後就屬其所
    有之應繼分部分訴訟請求，始致謝彭添進等5人原已依系爭
    協議約定讓與之系爭土地應繼分部分，先回復登記為謝林招
    妹所有，復因回復為謝林招妹所有後，謝林招妹之繼承人就
    系爭土地仍屬公同共有關係，其後再經由另案分割遺產確定
    判決判准分割為分別共有，然此訴訟結果係因系爭土地為謝
    彭添進等5人、彭添福、謝添才等人因繼承而生之公同共有
    關係所使然，而致上訴人現登記為系爭土地如附表二所示之
    系爭應有部分所有權人。惟系爭土地除彭添福所有之應有部
    分1/7以外，於59年間即因謝彭添進等5人將其等系爭土地之
    應繼分讓與謝添才，而登記予謝添才，為謝添才所有等情，
    業經認定如前，謝添才原已取得謝彭添進等5人所有系爭土
    地之應有部分，自不因其後另案塗銷繼承登記確定判決、分
    割遺產確定判決而受影響。上訴人辯稱其等因另案分割遺產
    確定判決確認，如附表二之系爭應有部分為其等所有，其等
    無依系爭協議履行之義務，不負移轉之責，實不足採。
  ㈤上訴人另辯稱於另案塗銷繼承登記確定判決後，因謝熾樓、
    謝熾雄擅將系爭土地出售，為過戶予買方，彭添福遂於94年
    11月13日召開系爭94年會議，依系爭94年會議記錄，伊等就
    系爭土地尚有應繼分云云，並提出彭添福於94年11月13日召
    開之系爭94年會議紀錄及開會照片、子孫系統圖、土地登記
    謄本、地籍圖謄本、繼承權拋棄證書、費用預估總表、土地
    登記申請書、權利人義務人附表、土地買賣所有權移轉契約
    書、印鑑證明、請款單、財政部臺灣省北區國稅局遺產稅逾
    核課期間案件同意移轉證明書、遺產稅核定通知書等件為證
    （見本院卷第249-375頁）。惟另案塗銷繼承登記事件，業
    經最高法院於91年7月5日判決確定，有另案塗銷繼承登記確
    定判決在卷可稽（見原審卷一第49-61頁），系爭土地並已
    回復登記為謝林招妹所有，亦如前述。其後彭添福雖召開系
    爭94年會議，然依會議記錄所載內容（見本院卷第249頁）
    ，僅係彭添福為系爭土地之出賣及辦理謝林招妹繼承事宜而
    召開，並由該次出席人員授權彭添福辦理，被上訴人則未參
    與出席，堪認該次會議並非繼承人間就系爭土地之所有權歸
    屬達成任何協議。佐以94年間謝添才之繼承人謝熾雄、謝熾
    樓與訴外人劉淑玲簽立不動產買賣契約書（下稱系爭不動產
    買賣契約），將系爭土地出售予劉淑玲，謝熾雄、謝熾樓並
    與彭添福、劉淑玲簽立協議書，彭添福表明同意系爭不動產
    買賣契約，謝熾雄、謝熾樓、彭添福復於94年4月20日與訴
    外人劉淑玲就系爭土地簽立協議特約事項，其上明載「...
    乙方（即彭添福)繼承1/7、丙方（即謝熾雄、謝熾樓）繼承
    6/7，亦按上開繼承之比例負擔辦理繼承登記。」等情，有
    系爭不動產買賣契約、協議書、協議特約事項等件在卷可稽
    （見本院卷第395-411頁），顯見於另案塗銷繼承登記判決
    確定後，該時謝添才之繼承人謝熾雄、謝熾樓係以系爭土地
    應有部分6/7及彭添福係以系爭土地應有部分1/7之所有權人
    自居，益徵系爭94年會議僅係彭添福為出售系爭土地而需先
    行處理繼承登記事宜而為。況系爭土地於另案塗銷繼承登記
    判決確定後，既已回復登記為謝林招妹所有，而上訴人為謝
    林招妹之繼承人，本於繼承人就系爭土地之公同共有關係，
    本應就繼承事宜協力處理，要難僅以系爭94年會議記錄即遽
    認謝彭添進等5人未將系爭土地之應繼分讓與謝添才。至系
    爭土地之97年遺產稅核定通知書上載有被繼承人謝添才之繼
    承人謝熾雄、謝熾樓就系爭土地應有部分為1/7等節，固有
    該核定通知書附卷可憑（見本院卷第375頁），然細繹其上
    亦註記「債權（受讓自謝彭添進等5人系爭土地持分共5/7價
    值）」等語，表明謝熾雄、謝熾樓就系爭土地對謝彭添進等
    5人有債權存在，益徵該核定通知書無從推翻謝彭添進等5人
    將系爭土地之應繼分讓與謝添才之事實，上訴人執此抗辯其
    毋庸依系爭協議履行，尚屬無據。
  ㈥上訴人另辯稱彭添滿之繼承人有無包含彭鄭月女即彭武雄之
    妻，尚有疑義云云。惟查，被繼承人彭添滿於81年1月15日
    死亡，其繼承人現為原審被告胡素華、彭姿燕、彭姿靜、彭
    姿凱、彭德桂、林弘達、林馨蘋、彭价瑾、詹臣鈞、陳仁俊
    、陳仁傑、陳文惠及訴外人張惠玲、彭翊豪、彭日紅、陳彭
    日春，彭添滿為彭武雄之父，彭鄭月女則為彭武雄之妻，彭
    武雄早於69年8月20日即已死亡，彭武雄之子為彭德謀（106
    年4月4日死亡）、彭德桂、彭幼惠（72年1月18日死亡)等情
    ，有繼承系統表在卷可稽（見原審卷一第259頁），彭添滿
    之繼承人並未包含彭鄭月女，堪可認定。且按民法第1138條
    所定第一順序之繼承人，有於繼承開始前死亡或喪失繼承權
    者，由其直系血親卑親屬代位繼承其應繼分，民法第1140條
    定有明文，依前開代位繼承規定，彭武雄既早於其父彭添滿
    死亡，可知彭添滿之遺產應由彭武雄之直系血親卑親屬繼承
    ，彭武雄之妻彭鄭月女依法無代位繼承權利，自非彭添滿之
    繼承人。上訴人上開所辯，委不足採。
  ㈦上訴人辯稱：縱認系爭協議確實存在，然被上訴人之請求權
    應自買賣契約成立時即48年12月5日起算，被上訴人迄至107
    年間始起訴為本件之請求，顯已罹於時效云云。惟按請求權
    ，因15年間不行使而消滅。消滅時效，自請求權可行使時起
    算。民法第125條前段、第128條前段分別定有明文。而所謂
    請求權可行使時，係指行使請求權在法律上無障礙而言。本
    件系爭協議係於59年6月間成立，其後謝添才於59年6月23日
    辦畢系爭土地之繼承登記。嗣因另案塗銷繼承登記事件而致
    原依系爭協議已登記於謝添才名下之系爭土地，先回復登記
    於謝林招妹名下，再於另案分割遺產確定判決後，由繼承人
    登記為分別共有等情，要如前述，足見系爭土地本已登記於
    謝添才名下，嗣因上開過程而發生更迭，被上訴人於另案分
    割遺產事件判決確定後始可辦理系爭土地所有權移轉登記等
    相關事宜，且須待系爭土地移轉登記至謝彭添進等5人之繼
    承人名下後，方得再依民法相關規定將系爭土地轉讓。又另
    案分割遺產確定判決係於107年7月30日確定乙節，有確定證
    明書附卷可憑（見原審卷一第87頁）。準此，被上訴人於10
    7年7月30日以前尚無法行使請求上訴人移轉系爭應有部分之
    權利。是被上訴人之請求權之消滅時效應自107年7月31日起
    算，則被上訴人於107年9月5日提起本件訴訟（原審卷第5頁
    ），請求上訴人辦理系爭土地就附表二所示之系爭應有部分
    所有權移轉登記，尚未罹於時效消滅，上訴人不得拒絕履行
    其應負之系爭土地所有權移轉登記義務。是上訴人抗辯被上
    訴人行使系爭土地所有權移轉登記請求權已罹於消滅時效云
    云，要無可取。
  ㈧按物之出賣人，負交付其物於買受人，並使其取得該物所有
    權之義務。繼承人自繼承開始時，除本法另有規定外，承受
    被繼承人財產上之一切權利、義務。民法第348條第1項、第
    1148條第1項本文分別定有明文。謝添才與謝彭添進等5人間
    確有成立系爭協議，謝彭添進等5人已將其等系爭土地之應
    繼分讓與謝添才，已如前述。上訴人既為謝彭添進等5人之
    繼承人，被上訴人為謝添才之繼承人，則被上訴人依民法第
    348條第1項買賣及同法第1148條第1項繼承之法律關係，請
    求上訴人將其等就系爭土地如附表二所示之系爭應有部分，
    依「上訴人及原審被告應返還被上訴人之應有部分」欄所示
    比例移轉登記予被上訴人，自屬有據。
五、從而，被上訴人依民法第348條第1項買賣及同法第1148條第
    1項繼承之法律關係，請求上訴人將系爭土地如附表二所示
    之系爭應有部分，依「上訴人及原審被告應返還被上訴人之
    應有部分」欄所示比例移轉登記予被上訴人，為有理由，應
    予准許。原審為上訴人敗訴之判決，核無不合。上訴意旨指
    摘原判決此部分不當，求予廢棄改判，為無理由，應駁回其
    上訴。
六、本件事證已臻明確，兩造其餘攻擊防禦方法及所提證據，經
    審酌，核與本件判決結果不生影響，爰不再逐一論列。至上
    訴人另聲請傳訊證人鍾錦榮、鍾曾蓮嬌、謝仁魁、謝達誠，
    以查明鍾錦榮之聲明書是否為真正，及謝仁魁二人如何知悉
    謝添才與謝彭添進等5人間有系爭協議之約定（見本院卷第9
    3-97頁），惟此業經本院論述如上，且鍾曾蓮嬌於原法院系
    爭鍾錦榮案業經到庭作證，而謝仁魁二人如何知悉系爭協議
    之約定，要與本件之認定無涉，均無傳訊之必要，附此敘明
    。
七、據上論結，本件上訴為無理由，依民事訴訟法第449條第1
    項、第78條、第85條第1項但書，判決如主文。
中    華    民    國   109    年    1    月    15    日
                  民事第十二庭 
                      審判長法  官  陳秀貞
                            法  官  林哲賢
                            法  官  蔡世芳
正本係照原本作成。
如不服本判決，應於收受送達後20日內向本院提出上訴書狀，其
未表明上訴理由者，應於提出上訴後20日內向本院補提理由書狀
（均須按他造當事人之人數附繕本）上訴時應提出委任律師或具
有律師資格之人之委任狀；委任有律師資格者，另應附具律師資
格證書及釋明委任人與受任人有民事訴訟法第466 條之1第1項但
書或第2項（詳附註）所定關係之釋明文書影本。如委任律師提
起上訴者，應一併繳納上訴審裁判費。
中    華    民    國    109   年    1     月    15    日
                            書記官  何敏華
附註：
民事訴訟法第466條之1（第1項、第2項）：
對於第二審判決上訴，上訴人應委任律師為訴訟代理人。但上訴
人或其法定代理人具有律師資格者，不在此限。
上訴人之配偶、三親等內之血親、二親等內之姻親，或上訴人為
法人、中央或地方機關時，其所屬專任人員具有律師資格並經法
院認為適當者，亦得為第三審訴訟代理人。

附表一：
編號 地  號 面積   （平方公尺） 權利範圍 重測前地號 1 新竹縣○○鎮○○段000 地號      1,435   全部  2 新竹縣○○鎮○○段000 地號      661.27   全部 新竹縣○○鎮○○○段00○00地號 3 新竹縣○○鎮○○段000 地號      38.81   全部 新竹縣○○鎮○○○段00○00地號 4 新竹縣○○鎮○○段000 地號      17   全部  
附表二：
編號 原審被告姓名 上訴人及原審被告經遺產分割登記後之應有部分 上訴人及原審被告應返還被上訴人之應有部分         謝熾樓 謝振銓 謝如雯 謝如婷 謝旭棻 謝美玲 1 彭錦相 1/21 1/42 1/126 1/378 1/378 1/378 1/126 2 彭春梅 1/21 1/42 1/126 1/378 1/378 1/378 1/126 3 彭錦富 1/21 1/42 1/126 1/378 1/378 1/378 1/126 4 彭价瑾 1/42 1/84 1/252 1/756 1/756 1/756 1/252 5 謝張二妹 1/378 1/756 1/2268 1/6804 1/6804 1/6804 1/2268 6 徐謝秋香 1/42 1/84 1/252 1/756 1/756 1/756  1/252 7 曾謝春香 1/42 1/84 1/252 1/756 1/756 1/756  1/252 8 曾謝冬香 1/42 1/84 1/252 1/756 1/756 1/756  1/252 9 鍾錦棠 1/28 1/56 1/168 1/504 1/504 1/504 1/168 10 鍾錦輝 1/28 1/56 1/168 1/504 1/504 1/504 1/168 11 譚松菁 1/14 1/28 1/84 1/252 1/252 1/252 1/84 12 朱譚玉英 1/14 1/28 1/84 1/252 1/252 1/252 1/84 13 陳仁俊 1/126 1/252 1/756 1/2268 1/2268 1/2268 1/756 14 陳仁傑 1/126 1/252 1/756 1/2268 1/2268 1/2268 1/756 15 陳文惠 1/126 1/252 1/756 1/2268 1/2268 1/2268 1/756 16 胡素華 1/504 1/1008 1/3024 1/9072 1/9072 1/9072 1/3024 17 彭姿燕 1/504 1/1008 1/3024 1/9072 1/9072 1/9072 1/3024 18 彭姿靜 1/504 1/1008 1/3024 1/9072 1/9072 1/9072 1/3024 19 彭姿凱 1/504 1/1008 1/3024 1/9072 1/9072 1/9072 1/3024 20 彭德桂 1/126 1/252 1/756 1/2268 1/2268 1/2268 1/756 21 詹臣鈞 1/126 1/252 1/756 1/2268 1/2268 1/2268 1/756 22 謝雅竹 1/378 1/756 1/2268 1/6804 1/6804 1/6804 1/2268 23 謝勝賢 1/378 1/756 1/2268 1/6804 1/6804 1/6804 1/2268 24 謝勝瑋 1/378 1/756 1/2268 1/6804 1/6804 1/6804 1/2268 25 謝金雲 1/378 1/756 1/2268 1/6804 1/6804 1/6804 1/2268 26 謝細粉 1/378 1/756 1/2268 1/6804 1/6804 1/6804 1/2268 27 謝細娟 1/378 1/756 1/2268 1/6804 1/6804 1/6804 1/2268 28 林弘達 1/252 1/504 1/1512 1/4536 1/4536 1/4536 1/1512 29 林馨蘋 1/252 1/504 1/1512 1/4536 1/4536 1/4536 1/1512 30 謝孟勛 1/756 1/1512 1/4536 1/13608 1/13608 1/13608 1/4536 31 葉雲嬌 1/756 1/1512 1/4536 1/13608 1/13608 1/13608 1/4536 32 張勝榮 1/28 1/56 1/168 1/504 1/504 1/504 1/168 

附表三：訴訟費用負擔之比例
上訴人 訴訟費用負擔之比例 彭錦相 4/24 彭春梅 4/24 彭錦富 4/24 徐謝秋香 2/24 曾謝春香 2/24 曾謝冬香 2/24 鍾錦棠 3/24 鍾錦輝 3/24